臺灣臺南地方法院刑事判決
109年度易字第963號
公  訴  人  臺灣臺南地方檢察署檢察官
被      告  蔡文田


選任辯護人  侯信逸律師
上列被告因竊佔案件，經檢察官提起公訴（108年度偵續一字第8
號），本院判決如下：
    主  文
本件免訴。
    理  由
一、公訴意旨略以：被告蔡文田明知坐落臺南市○區○○段○0000○0
    00地號土地及其上第130建號建物（門牌號碼為臺南市○區○○
    街000巷0弄0號3樓之3，下稱系爭房屋）為告訴人葉碧娥所
    有，因見上開房屋久無人居住、使用，竟意圖為自己不法之
    利益，基於竊佔之犯意，未經告訴人之同意，自民國97年2
    月15日後某日起，擅自搬遷進入上開房屋居住而竊佔之，並
    於101年2月14日向臺南○○○○○○○○申請將戶籍遷入上址。嗣因
    被告於上址堆積垃圾、私接公用電路，分別經臺灣電力股份
    有限公司（下稱台電公司）、臺南市政府工務局於106年間
    通知葉碧娥，始查悉上情，經告訴人多次要求被告遷離系爭
    房屋，被告均置之不理且繼續佔用，因認被告涉犯108年5月
    29日修正、同年月31日起生效施行前刑法第320條第2項之竊
    佔罪嫌等語。
二、按案件時效已完成者，應諭知免訴之判決，刑事訴訟法第30
    2條第2款定有明文。又於94年1月7日刑法修正施行前，其追
    訴權或行刑權時效已進行而未完成者，比較修正前後之條文
    ，適用最有利於行為人之規定，刑法施行法第8條之1亦有明
    定。修正後刑法施行前，追訴權時效「已進行且完成」者，
    則應逕行適用行為時之修正前刑法規定（最高法院99年度台
    非字第358號判決亦同此見解）。而95年7月1日修正施行之
    刑法，有關追訴權時效部分，刑法第80條第1項第2款、第83
    條均經修正，就所犯最重本刑為3年以上10年未滿有期徒刑
    之罪者，追訴權時效期間由10年提高為20年，且追訴權時效
    停止之起點由「開始偵查之日」修正為「提起公訴之日」，
    經綜合比較上開法律變更之情形，以修正前之規定對於被告
    較為有利，是依上揭規定，本件時效是否完成，應依修正前
    刑法之上開規定為斷。且案經提起公訴或自訴，在審判進行
    中，此時追訴權既無不行使之情形，自不發生時效進行之問
    題，亦經司法院釋字第138號解釋在案。
三、訊據被告固坦承有占有使用告訴人之系爭房屋暨坐落土地之
    事實，惟矢口否認有何竊佔犯行，併其辯護意旨稱：被告原
    本與父親蔡承言同住在臺南市○區○○街000巷0弄0號4樓之1，
    因其物品傢私甚多，無法完全存放，欲就近承租空房，於其
    長女出生（95年5月26日）前1、2年就向告訴人承租3樓之3
    系爭房屋，將物品傢私搬入系爭房屋存放，每月租金新臺幣
    （下同）4,000元，沒有簽立租賃契約，有時會拖欠租金2、
    3個月，但之後會補給告訴人，並無竊佔可言；況被告於95
    年之前就已占用系爭房屋，其追訴權於時效於告訴人提告（
    於107年1月2日委託其外甥女陳永菁提出告訴）時業已完成
    等語（本院卷第135至136頁）。
四、本院查：
　㈠檢察官起訴認被告未經告訴人同意占用系爭房屋，無非係以
    告訴人及告訴代理人陳永菁之指訴，及被告係自行申裝水表
    及偷接台電公司用電（查該房屋於81年3月終止供電、於83
    年2月7日廢止水號，由被告於97年2月15日申請新裝水表，
    並自104年7月間起私接台電公司供電線路竊取電能，及將公
    設戶電源引接轉供私用，見偵卷第18頁台電公司107年3月23
    日台南字第1071292498號函、第20頁台灣自來水公司107年3
    月22日台水六台南服字第10700005090號函、第35至36頁本
    院106年度簡字第2835號刑事簡易判決、第9頁台電公司107
    年1月10日台南字第1078003294號函、偵續卷第77至81頁、2
    55至261頁），倘確實有向告訴人租屋，應會要求告訴人提
    供水電，為其論據。然而，告訴人（或告訴代理人）之指述
    ，不能作為認定被告犯罪事實之唯一證據，尚須有其他直接
    、間接或情況證據足以補強證明告訴人指訴之真實性，始得
    採為認定被告犯罪之依據。本件被告供述其一開始是向告訴
    人承租系爭房屋存放傢私物品，並非在其內起居生活，則其
    一開始未要求告訴人申裝水表、電表，藉以減少租金，尚在
    情理之中，況被告搬進系爭房屋居住前，原本與其父蔡承言
    居住同棟4樓之1，本身從事水電，此據同棟4樓之2住戶詹芳
    敏於偵訊（偵續卷第403至404頁）、同棟3樓之2住戶吳光原
    於本院審理（本院卷第255至256、260至262頁）及在該棟1
    樓擺攤之豬肉舖老闆陳杏於本院審理（本院卷第244至247頁
    ）分別證述明確，即便告訴人未申裝水、電，被告如有用水
    、用電需求，除至樓上4樓之1使用水電外，亦具備從他處（
    例如4樓之1）接水、接電之專業技能，要難單憑系爭房屋之
    水、電係由被告自行申裝或私接電線，即遽謂被告與告訴人
    間無租約存在。又證人陳杏於本院審理時結證稱：我在臺南
    市○區○○街000巷0弄0號「五王市場」擺攤賣豬肉已經30幾年
    ，被告原本是跟他父親同住在樓上，被告娶了太太跟他父親
    再同住一段時間後，就跟他太太搬出來到3樓住，被告所住3
    樓的房東是女的，約50幾歲，於7、8年前，來向我買豬肝好
    幾次，1年內買5次以上，該房東跟我買豬肝時有講到她住在
    東區，來這裡跟樓上「修水電的」（指被告）收房租，抱怨
    被告都沒有繳足租金等語（本院卷第244至251頁），並與告
    訴人面對面後，當庭指認告訴人就是上述其見聞來向被告收
    租並抱怨被告未繳足租金之房東（本院卷第336至337頁）；
    而證人吳光原於本院審理時結證稱：我從81年起就住在臺南
    市○區○○街000巷0弄0號3樓之2，一直住到106年底、107年年
    初左右才搬離，被告之前跟他父親同住在4樓，後來被告搬
    下來，住在我隔壁3樓之3，我曾經看過一位體型微胖的4、5
    0歲女士在早上9點多來找被告，兩人在爭吵，被告有拿東西
    給那位女士，因為走廊的燈沒有開，光線昏暗，我又有近視
    ，看不清楚被告是拿錢還是物品給那位女士，也看不清楚那
    位女士的長相，是樓下豬肉攤的陳小姐說那位房東又來亂了
    等語（本院卷第255至260頁），亦可佐證陳杏前揭證詞之真
    實性，是被告辯稱其係向告訴人承租系爭房屋使用，非無權
    占用乙節，尚有所本，可以採信。至被告供稱：「之前告訴
    人不願意拿出建物使用執照，我就自己偷接電」等語，或有
    可能是因被告遲延繳納租金，或如同證人陳杏所證述的租金
    繳納不足，告訴人心生不滿而不欲續租予被告所致，非必定
    是緣於「被告未向告訴人承租，無法取得屋主同意」此一原
    因，不能僅憑被告居住系爭房屋期間有竊電乙情，即遽謂被
    告於占有使用該建物之初，主觀上具有竊佔他人所有不動產
    之犯意。
  ㈡檢察官起訴被告涉犯竊佔罪之時間係自97年2月15日後某日起
    ，以被告向台灣自來水公司申裝用水設備的時間點認定其竊
    佔時間。然查：
　⒈被告何時有在系爭房屋用水的需求，與其何時開始占用系爭
    房屋存放物品，或向告訴人承租該房屋，非劃上等號，已如
    前述，自不得單憑此時點，資為認定被告本案犯罪時間之依
    據。告訴代理人陳永菁於偵訊時雖曾結證稱其於97年6月有
    到系爭房屋查看過，裡面是空屋云云（偵續一卷第82頁），
    但被告在此之前（97年2月15日）已申裝自來水，豈可能繳
    納3個月水費，而未入住，此不合常理，況告訴人於106年5
    月12日寄給臺南市政府工務局、台電公司台南營業處稽查課
    的存證信函陳稱「被告無權占用該房屋已近十餘年…」（偵
    卷第11頁），可知依告訴人之認知，被告早在96年以前即已
    占用系爭房屋，告訴代理人陳永菁證述系爭房屋於97年6月
    間是空屋乙情，與告訴人所述相互矛盾，又與下列卷內事證
    不符，自難採信。
　⒉被告於107年6月20日偵訊時供稱：「我在12年前即95年左右
    ，就跟告訴人承租了」、「（101.2.14遷戶籍在該處？）是
    ，我已經在該處住5、6年了」（偵卷第33頁）；於107年11
    月29日偵訊時供稱：「95年起入住至106年7月，7月後陸續
    遷出，但目前東西尚未完全清出」（偵續卷第123頁）；於1
    08年5月15日偵訊時供稱：「我東西很多，在我父親蔡承言4
    樓之1房屋於99年被拍賣前已慢慢搬了，我就樓上樓下跑來
    跑去」（偵續卷第375至376頁）；於108年8月15日偵訊時供
    稱：「我女兒蔡姍霓出生約1、2年前我就搬進去3樓之3了」
    （偵續卷第441頁）等語，一再供述其在95年左右就已占有
    使用系爭房屋，在別無事證足以證明被告上開所述不實外，
    自應為有利於被告之認定。
　⒊證人即3樓之2住戶吳光原證稱：被告之前是跟他父親同住在4
    樓，後來才搬到3樓，住在我隔壁3樓之3，後來被告父親也
    搬下來3樓，住在被告對面，被告是搬到我隔壁住之後，才
    生第一個小孩，因為我有收到被告第一個小孩的滿月還是週
    歲禮品，被告的第一個小孩是女兒，第二個小孩是兒子等語
    （本院卷第256、259、261、263至264頁），且證人吳光原
    庭繪樓層位置圖，與本院函請臺南市警察局第五分局查明檢
    送之現場位置圖（本院卷第287頁）相符，其所述內容，則
    與被告父親蔡承言於103年3月10日向案外人蔡寶蓮承租3樓
    之4房屋之卷內相關事證（偵續一卷第42至50頁），以及被
    告育有二名子女，老大是女兒，老二是兒子之卷內戶籍資料
    （偵續卷第169頁）相吻合，堪信屬實。而證人吳光原所述
    ，被告係在其長女出生之前，就已搬入3樓之3系爭房屋居住
    ，與被告先前供稱「我女兒蔡姍霓出生約1、2年前我就搬進
    去3樓之3」乙節，互核一致，證實被告此部分供述，可以採
    信。又依卷內被告之戶籍資料，其長女蔡姍霓係於95年5月2
    6日出生，則被告最初占用系爭房屋之時間，應在95年5月26
    日之前。
　㈢刑法竊佔罪為即成犯，於其竊佔行為完成時犯罪即成立，以
    後之繼續佔用乃狀態之繼續，而非行為之繼續，有關追訴權
    時效之起算，應以最初竊佔行為完成時為準（最高法院66年
    台上字第3118號判例及74年度台上字第3634號判決、82年度
    台上字第4377號、83年度台上字第5190號判決意旨參照）。
    又刑法第320條第2項之竊佔罪，其法定最高本刑為5年以下
    有期徒刑，而被告占用行為完成時間係在94年1月7日刑法修
    正施行日（即95年7月1日）前，並無追訴權時效停止進行之
    事由，追訴權時效已進行且完成，依前揭說明，應逕行適用
    行為時之修正前刑法規定，其追訴權因10年間不行使而消滅
    ，亦即追訴權時效至遲於95年5月26日已完成。然告訴人係
    於107年1月2日委託陳永菁向警方提出告訴（見警卷第7頁陳
    永菁警詢筆錄），於同年2月27日始向臺灣臺南地方檢察署
    提出刑事陳述狀（見偵卷第7頁），縱使被告確犯竊佔罪，
    其追訴權時效已然完成，檢察官未予詳查，逕予提起公訴，
    揆諸前開說明，應為免訴判決之諭知。
據上論斷，應依刑事訴訟法第302 第2 款，判決如主文。　　
本案經檢察官盧駿道提起公訴，檢察官洪欣昇到庭執行職務。
中　　華　　民　　國　　110 　年　　1 　　月　　20　　日
　　　　　　　　　刑事第五庭    法　官　林欣玲
以上正本證明與原本無異。
如不服本判決應於收受本判決後20日內向本院提出上訴書狀，並
應敘述具體理由。其未敘述上訴理由者，應於上訴期間屆滿後20
日內向本院補提理由書狀（均須按他造當事人之人數附繕本）「
切勿逕送上級法院」。 
　　　　　　　　　　　　　　　　書記官　莊文茹
中　　華　　民　　國　　110 　年　　1 　　月　　20　　日